【裁判字號】    91,上易,1155
【裁判日期】    921007
【裁判案由】    損害賠償
【裁判全文】
臺灣高等法院民事判決                          九十一年度上易字第一一五五號
    上  訴  人  甲○○
    被上訴人    乙○○
右當事人間請求損害賠償事件，上訴人對於中華民國九十一年十月三十一日臺灣基隆
地方法院九十一年度訴字第三八五號第一審判決提起上訴，本院於中華民國九十二年
九月二十三日言詞辯論終結，本院判決如左：
    主  文
原判決關於駁回上訴人後開第二項之訴部分，及訴訟費用之裁判廢棄。
被上訴人應再給付上訴人新台幣伍拾肆萬貳仟捌佰元，及自民國九十一年七月十三日
起，至清償日止，按週年利率百分之五計算之利息。
其餘上訴駁回。
第一、二審訴訟費用，由被上訴人負擔百分之八十八，餘由上訴人負擔。
    事    實
壹、上訴人方面：
一、聲明：
    (一)原判決不利於上訴人部分廢棄。
    (二)右廢棄部分，被上訴人應再給付上訴人新台幣（下同）六十三萬元，及自民國
      （下同）九十一年七月十三日起至清償日止，按週年利率百分之五計算之利息
      。
二、陳述：除與原判決記載相同者，茲引用外，補陳略稱：
    上訴人原審雖勝訴，然獲賠金額過少：1.醫療費用損害部分：上訴人於原審所提
    證明書、收據等，均可證明上訴人醫療費用損害有四十八萬四千九百八十元（其
    中四十八萬元有慶生醫院開立證明書可證），原審僅准五萬四千九百八十元，顯
    非適法。2.工作損失部分：上訴人遭被上訴人砍傷，左手肘肌腱均嚴重受傷，迄
    今無法用力，至少有一百八十天以上無法工作，原審卻僅判決被上訴人賠償上訴
    人一個月工作損失，顯不合理，求予再判決被上訴人賠償九萬六千元。3.精神慰
    撫金部分：上訴人遭受傷害，痛苦不堪，求予判決被上訴人賠償慰撫金八萬元。
貳、被上訴人方面：未於言詞辯論期日到庭，惟其於準備程序中到庭聲明及陳述如下
    ：
一、聲明：上訴駁回。
二、陳述：因上訴人夥同他人打被上訴人之母親，被上訴人係基於保護母親，才不得
    以動手打上訴人。
    理    由
一、被上訴人未於言詞辯論期日到場，核無民事訴訟法第三百八十六條各款所列情形
    ，依上訴人之聲請，由其一造辯論而為判決。
二、上訴人起訴主張：被上訴人因曾向朋友黃玉樹借錢未還，上訴人因而於九十年七
    月十九日清晨五時許，與朋友黃玉樹至被上訴人家中催討，卻反遭被上訴人手持
    二把菜刀砍殺，造成上訴人受有兩大腿後側血管肌肉肌腱切傷、左手尾指及無名
    指切傷合併肌腱斷裂、右手肘後側及肌腱切傷、左手前臂切傷合併肌腱斷裂、右
    胸下肋間等多處切傷之傷害。上訴人因傷經送台北市慶生醫院及基隆市華碇中醫
    診所治療，共支出醫藥費四十八萬四千九百八十元、交通費二萬四千元，另蒙受
    一百八十天內無法工作之損害十一萬五千二百元，精神上之損害十萬元，總計七
    十二萬四千一百八十萬元，自均應由被上訴人賠償，為此提起本訴 (原審判決被
    上訴人應給付上訴人九萬四千一百八十元及利息，而駁回上訴人其餘之訴，被上
    訴人對於其敗訴部分未據不服)。
三、被上訴人則以：伊當天是遭上訴人及訴外人黃玉樹等人圍毆，為了保護母親，才
    拿刀自衛，係屬正當防衛，上訴人之請求不合理等語置辯。
四、兩造不爭執之點：
(一)上訴人係於上述時、地遭被上訴人手持二把菜刀砍殺，造成上訴人受有兩上腿後
    側血管肌肉肌腱切傷、左手尾指及無名指切傷合併肌腱斷裂、右手肘後側及肌腱
    切傷、左手前臂切傷合併肌腱斷裂、右胸下肋間等多處切傷之傷害。
(二)上訴人因上述傷害，確支出醫藥費。
五、兩造爭執之點：
(一)被上訴人之傷害上訴人行為是否屬於正當防衛行為？
(二)上訴人因上述傷害，支出醫藥費四十八萬四千九百八十元、交通費二萬四千元是
    否合理？醫療費用及交通費之損害究為多少？
(三)工作損失應為多少？
(四)精神慰撫金應以多少為適當？
六、經查本事件係因上訴人與黃玉樹至被上訴人住處討債，所引發之互毆事件，致上
    訴人受有上述傷害之事實，業據證人即被上訴人之妻陳麗玲於原法院刑事偵查中
    證述綦詳在卷，被上訴人並因而被判有期徒刑五月確定 (見原法院九十一年度瑞
    簡字第二一號刑事案件卷附之台北縣警察局瑞芳分局偵查卷及刑事判決書) ，並
    有診斷證明、扣案菜刀附於上述刑事偵查卷可稽，足認兩造係出於鬥毆之意思互
    相攻擊，因被上訴人基於傷害故意持菜刀砍傷上訴人，方致上訴人受有多處刀傷
    。被上訴人抗辯其係正當防衛云云，惟未能舉證以實其說，自難採信。
七、按因故意或過失，不法侵害他人之權利者，負損害賠償責任；不法侵害他人之身
    體或健康者，對於被害人因此喪失或減少勞動能力，或增加生活上之需要時，應
    負損害賠償責任；又不法侵害他人之身體、健康、名譽、自由、信用、隱私、貞
    操，或不法侵害其他人格法益而情節重大者，被害人雖非財產上之損害，亦得請
    求賠償相當之金額，民法第一百八十四條第一項前段、第一百九十三條第一項、
    第一百九十五條第一項分別定有明文。本件被上訴人受上訴人之傷害之事實，已
    如前述，則被上訴人對於上訴人因而所受之損害，自應負賠償責任。
八、復按當事人主張有利於己之事實者，就其事實有舉證之責任，民事訴訟法第二百
    七十七條亦有明定，故上訴人仍應就其損害負舉證責任，惟茍上訴人請求被上訴
    人賠償之費用，雖僅以欠缺具體內容之收據及勞工保險被保險人投保資料表為證
    據，尚不足以證明其確切損害額，惟按侵權行為之被害人，賠償之數額，自應視
    其實際所受損害之程度以定其標準，如實際受有損害，而其數額不能為確切之證
    明者，法院自可依其調查所得，斟酌情形為之判斷 (最高法院十八年度上字第二
    七四六號判例意旨參照)。茲就上訴人請求數額，是否合法，分述如次：
(一)醫療費用部分：上訴人主張受有四十八萬四千九百八十元之損害，業據提出慶生
    醫院之證明書及華碇中醫診所收據為證，其中四十八萬元醫藥費支出部分，復經
    本院函查明無訛，有慶生醫院九十二年四月二日九二字第○○五○號函、九十二
    年七月二十二日九二字第○七二二號函，及附件診斷證明書病歷資料含照片四張
    、醫藥費用明細在卷可稽 (見本院卷第三八頁至四三頁、第五七頁、五八頁) ，
    惟其中證明書費六百元，非屬必要，應予剔除外，自應認上訴人確受有此四十八
    萬四千三百八十元之損害，另參酌上訴人受有多數刀切傷之情況，傷處包括兩上
    腿後側、左手第四指及小指之肌腱、左手肘後側深及肌腱、右胸下肋間及右手肘
    ，其傷情非輕，上訴人主張四十八萬四千三百八十元之醫療費用，自堪信為真，
    此部份之請求為有理由，應准許之，。逾此部份之請求，於法不合，應駁回之。
(二)交通費用部分：上訴人主張其因就醫支出交通費二萬四千元乙節，固據提出計程
    車計費收據為憑，經查其中支出日期為九十八月十四日、八月十六日、、八月二
    十日、八月二十二日、八月二十四日、八月二十七日、八月二十九日、八月三十
    一日、九月三日、九月五日、九月七日、九月十日、九月十二日、九月十四日、
    九月二十一日十五次每次往返一千元，合計一萬五千元部分，係屬於上述慶生醫
    院函覆附件之診斷證明書所載上訴人於九十年八月十三日至九十年九月二十二日
    共門診治療時間之內，即屬必要支出，此部份之請求為有理由，應准許之。逾此
    部分支出日期為九十年九月二十四日、九月二十六日、九月二十八日、十月一日
    、十月三日、十月五日、十月八日、十月十一日、十月十三日計九次支出部分，
    則綜觀上訴人所提慶生醫院及華碇中醫診所之診斷證明及收據所載，於慶生醫院
    之就醫日期如上述，於華碇中醫診所就醫日期則均在九十年十月十五日之後，均
    無上訴人此部份日期九次之就醫紀錄，上訴人主張此九次交通費部分之費用，縱
    有收據為憑，惟未舉證證明此部份係至慶生醫院或華碇中醫診所就醫或因其他就
    醫必要之支出，故此部份之請求即屬無據，尚難准許。
(三)工作能力損失部分：上訴人雖未住院，惟其傷勢計有兩大腿後側血管肌肉肌腱切
    傷、左手尾指及無名指切傷合併肌腱斷裂、右手肘後側及肌腱切傷、左手前臂切
    傷合併肌腱斷裂、右胸下肋間等多處切傷之傷害，傷勢非輕，且住院治療時間為
    九十年七月十四日至九十年八月十二日，前後長達三十天，此有上述慶生醫院診
    斷證明書可查，當認確有短期間減損其活動力，至於上訴人主張一百八十天之工
    作損失計一十一萬五千二百元，尚屬係過度估計，經斟酌上訴人上述實際所受傷
    害，及其乃任汽車噴漆承包商之工作情形，認以三個月為恰當。又上訴人主張其
    月薪為一萬九千二百元，並以勞工保險被保險人投保資料表上基隆市冷凍空調業
    職業工會之投保薪資為據，雖與汽車噴漆承包商之職業不符，惟衡之一般投保薪
    資均有低報之事，因此上訴人主張之月薪應尚稱合理。則上訴人之工作能力損失
    應認有五萬七千六百元 (19,200×3=57,600) ，故上訴人此部份之請求，為有理
    由，應准許之逾此部分之工作損失請求，即屬無據，應駁回之。
(四)精神慰藉金部分：
    上訴人受有多處刀切傷，且有傷及小指及左手肘肌鍵，傷情非輕，在精神上確受
    有痛苦，其請求精神慰藉金，固非無據，惟斟酌上訴人平日以殺雞為生，被上訴
    人則從事噴漆工作之身分地位、本件傷害發生之原因、事後未就賠償事宜交涉等
    情形，上訴人請求十萬元尚屬過高，本院認以八萬元為相當，應准許之，逾此部
    份之請求即屬無據，應駁回之。
(五)以上合計上訴人所得請求金額為六十三萬六千九百八十元。
九、綜上所述，上訴人以被上訴人應負侵權行為損害賠償責任，固非無據，惟其請求
    被上訴人給付七十二萬四千一百八十元及利息，其中六十三萬六千九百八十元及
    自起訴狀繕本送達之翌日即九十一年七月十三日起至清償日止，按週年利率百分
    之五計算之法定遲延利息部分，洵屬正當，應予准許，逾此部分為無理由，應予
    駁回。原審就上開應准許部分，僅就其中九萬四千一百八十元判決上訴人勝訴，
    其餘部分則為上訴敗訴之判決，並駁回其假執行之聲請，尚有未洽，上訴意旨求
    予廢棄改判，為有理由，爰由本院將原判決該部分予以廢棄，改判如主文第二項
    所示。至於上訴人之請求不應准許部分，原判決為上訴人敗訴之判決，並駁回其
    假執行之聲請，經核於法並無不合，上訴意旨求予廢棄改判，為無理由，應駁回
    其上訴。
十、本件事證已臻明確，兩造其餘主張及舉證與本件判決結果無涉，毋庸一一審酌，
    併予敘明。
十一、據上論結，本件上訴為一部有理由，一部無理由，依民事訴訟法第三百八十五
      條第一項前段、第四百五十條、第四百四十九條第一項、第七十九條但書判決
      如主文。
中      華      民      國    九十二    年      十      月     七       日
                                民事第二庭
                                    審判長法  官  許  正  順
                                          法  官  黃  嘉  烈
                                          法  官  魏  麗  娟
右正本係照原本作成。
不得上訴。
中      華      民      國    九十二    年      十      月     十三     日
                                          書記官  曾  瓊  安


司法院資訊處製作；財團法人民間司法改革基金會備份。
